【裁判字號】    95,上易,2015
【裁判日期】    951219
【裁判案由】    詐欺等
【裁判全文】
臺灣高等法院刑事判決                95年度上易字第2015號
上  訴  人
即  被  告  甲○○
                      1樓
選任辯護人  陳清進律師
            張瑄律師
上列上訴人即被告因詐欺等案件，不服臺灣臺北地方法院95年度
易字第788號，中華民國95年8月31日第一審判決（起訴案號：臺
灣臺北地方法院檢察署95年度偵字第1234號），提起上訴，本院
判決如下：
    主  文
上訴駁回。
    事  實
一、甲○○為址設臺北市大安區○○○路○段一六八號及一七○
    號地下室一樓之「家安復健科診所」之執業醫師及負責人，
    並與中央健康保險局（下稱健保局）簽有全民健康保險特約
    醫事服務機構合約，為依全民健康保險法、全民健康保險法
    施行細則、全民健康保險醫事服務機構特約及管理辦法、全
    民健康保險醫療辦法、全民健康保險醫事服務機構醫療服務
    審查辦法及上開合約等有關規定辦理全民健康保險醫療業務
    之人，且為健保局之特約醫事服務機構，依約特約醫事服務
    機構在辦理全民健康保險之醫療業務時，保險對象應親自就
    診，按實際就診次數及依病情、病歷記載所開藥品及醫療服
    務內容，據以向健保局申報領取健保費用。
二、 詎甲○○竟意圖為自己不法所有，基於詐欺及行使業務上
     作成不實文書之概括犯意，自民國九十三年七月二日起至
     九十四年三月十六日止，明知如附表編號一至九所示之全
     民健康保險之保險對象（下稱病患）於附表所列之時間至
     家安復健科診所就診時，並未接受血液、尿液等附件所示
     申報項目之檢驗，且附表編號十至十二所示之病患於附表
     所列日期僅至上開診所就診一次，仍利用不知情之病患將
     其全民健康保險ＩＣ卡（下稱健保卡）交予甲○○作申報
     其他診療服務保險給付登載之機會，於前揭病患就診日期
     均擅自於原先診療服務內容以外，另溢刷一次該病患之健
     保卡，並於其業務上所製作之病患就醫紀錄，佯稱記載附
     表編號一至九所示病患曾於附表所列日期，至家安復健科
     診所有接受附表編號一至九申報項目所列之檢驗，及佯稱
     附表編號十至十二之病患曾於附表所示之日期，有至家安
     復健科診所接受二次不同醫療服務內容等不實事項。復製
     作不實之「門診處方及治療明細」，並於健保醫療給付費
     用總額結算月初期間內，以上開不實之門診處方及治療明
     細以電腦傳輸轉錄之方式，製作不實之業務上文書「醫療
     門診費用申請總表」據以申報醫療費用而行使之，用以向
     健保局詐領健保給付，使健保局不知情之承辦人陷於錯誤
     ，陸續撥付上開不實之門診醫療費用給付共新臺幣（下同
     ）一萬七千四百十六元予甲○○，足生損害於健保局審核
     醫療給付之正確性。嗣經健保局臺北分局進行例行業務訪
     查稽核，發現有異而查悉上情。
二、案經健保局訴由臺灣臺北地方法院檢察署檢察官偵查起訴。
    理  由
一、選任辯護人於本院準備程序中陳稱：卷附健保局業務訪查訪
    問紀錄為審判外之證據，並無證據能力云云。但查：按我國
    目前刑事訴訟制度採取傳聞法則原則，換言之，原則上傳聞
    證據除，不得作為認定被告犯罪之證據。刑事訴訟法第159
    條第1項即規定：「被告以外之人於審判外之言詞或書面陳
    述，除法律有規定者外，不得作為證據」。但查同法第159
    條之1至第159條之5定有傳聞法則之例外，此即同法第159條
    第1項所稱「法律有規定者」之情形。其中同法第159條之4
    第1款明定：「除前三條之情形外，下列文書亦得為證據：
    一除顯有不可信之情況外，公務員職務上製作之紀錄文書、
    證明文書。」經查，選任辯護人上開所稱：「健保局業務訪
    查訪問紀錄」，固係「審判外之證據」；但查衡其情形應屬
    於刑事訴訟法第159條之4第1款所謂「公務員職務上製作之
    紀錄文書」，且查並無「顯有不可信之情況」，則依上開說
    明以觀，卷附「健保局業務訪查訪問紀錄」，應有證據能力
    ，應無疑義。
二、訊據上訴人即被告甲○○固坦承伊有於附表所示時間，於其
    業務上所製作之病患就醫紀錄，記載附表編號一至九所示病
    患曾於附表所列日期，至家安復健科診所有接受附表編號一
    至九申報項目所列之檢驗，及附表編號十至十二之病患曾於
    附表所示之日期，有至家安復健科診所接受二次不同醫療服
    務內容；復製作「門診處方及治療明細」，並於健保醫療給
    付費用總額結算月初期間內，以上開門診處方及治療明細以
    電腦傳輸轉錄之方式，製作業務上文書「醫療門診費用申請
    總表」據以申報醫療費用，用以向健保局領取健保給付，健
    保局之承辦人陷於錯誤，陸續撥付上開門診醫療費用給付共
    新臺幣一萬七千四百十六元等情屬實；惟矢口否認伊有何詐
    欺及行使業務上作成不實文書等犯行，辯稱，伊係依照健保
    局公告之全民健康保險家庭醫師整合性照護制度試辦計畫（
    下稱家護計劃）規定，提供病患兩種醫療服務，而按照合約
    申報兩筆費用；且伊除復健之門診醫療服務外，確預定提供
    上開試辦計畫內所規劃之檢驗服務；惟因部分檢驗項目無法
    於病患申辦家護計劃當日完成，必須另行約定日期實施，而
    病患未依預約排定時間前來，以致無法做檢驗，伊並無施用
    詐術行為；且家護計劃之實施，必須對於參加會員之病史與
    其他身體狀況做了解，以供日後提供諮詢或轉診之需，故被
    告就願意加入家護計劃之病患施予適當之檢驗，乃基於醫師
    職責所為，並無失當之處；又被告所為復健門診之醫療服務
    及家護計劃之檢驗項目，既屬於不同醫療程序，故分別鍵入
    「09」「E1」等代碼以玆區別，面臨健保局可能以隨機抽樣
    而遭回推放大扣款之風險，對於被告並非有利，被告並無以
    此方式詐欺健保局之可能；況被告未曾收受健保局對於家護
    計劃之公告版本，而伊所依據之「二○○四全民健康保險家
    庭醫師整合性照護制度試辦計劃（修正版）」亦係參加由健
    保局合辦之說明會取得，況健保局官員於關於高血壓之講習
    會中亦曾說明此情況可以刷二次健保卡，電腦會自動整合為
    一筆，故因健保局對於家護計劃制度之實施時有變動，被告
    無所適從，亦無從預料其診所使用之申報醫療費用電腦程式
    未能剔除重複申報之費用，故伊並無詐欺之故意云云。
三、經查被告未曾實施附表編號一至九申報項目欄所示血液、尿
    液等檢驗項目，卻向健保局申報門診醫療費用之行為，及附
    表編號十至十二所示病患當天僅至家安復健科診所就診一次
    ，卻分兩筆案件申報等事實，除為被告所不爭執（見原審卷
    第三十四頁、本院卷第三十五頁、第六十二頁）外，復有健
    保局提出之保險對象門診就醫記錄明細表十二份、家安復健
    科診所病例資料影本十二份附卷可參（見臺灣臺北地方法院
    檢察署九十四年度他字第五三九三號卷一，下稱他字卷一，
    第十六頁至第一三○頁）；且經附表保險對象於健保局臺北
    分局進行例行業務訪查稽核時，陳述明確，此有「健保局業
    務訪查訪問紀錄」在卷可參（他一卷第十四頁至第一三一頁
    ）。且經證人丙○○、丁○○於本院審理程序到庭證述在卷
    （本院卷第五十六頁至第五十九頁）。是本件所應審究者為
    被告是否為上開業務事項之記載是否為真實，及申報費用是
    否有據，以及被告是否具有詐領健保費用之犯意等節。
四、關於家護計畫費用給付之方式，業經證人即健保局醫療費用
    二組承辦人李祚芬於原審到庭證稱，健保局所推行之家護計
    劃，其目的係結合五至十家診所，成立醫療群，提供更完整
    的醫療服務，提昇醫療服務之品質及西醫基層診所醫師之知
    能，故若醫師申請參加此計畫，組成一個醫療群，將計劃送
    至健保局審核，通過之後，該醫療群就去招收病人加入家護
    計劃，每個個案最高可以申請五百四十元，整個醫療群最高
    的上限就是申請到三百五十萬元的費用，再依診所數及醫師
    數去分配這些錢，這是額外給的款項，除非加入會員之人真
    的有就診，否則於招收個案時，不能去刷健保卡，而如果該
    個案就診，就是單純刷健保卡，與家護計劃無關，而加入醫
    療群之診所及醫師，必須提供二十四小時醫療諮詢服務及轉
    診服務，但計劃中並無規範醫師須幫加入之人做預防篩檢，
    而健保局給付者，除一些預防保健的特定項目，如四十五歲
    及六十五歲以上成人預防保健、兒童預防保健、孕婦產檢、
    子宮頸抹片等外，一定是疾病才有給付，若非因疾病需要而
    為之健康檢查，原則上都是自費項目，健保不給付，至於費
    用之申請則分兩部分：門診醫療費用之申請，還是按照一般
    的醫療費用來申報，不過加入家護計劃的會員，健保局為了
    統計上的方便，有要求他們來就醫時，案件的分類是E1，特
    定治療項目代號為G8，這樣申報的話，在審查時健保局就會
    採立意抽樣，只就確實檢查到不合規定之申報案件扣錢，而
    健保局一般審查的方式是隨機抽樣，於抽樣的案件中依檢查
    到不合規定之案件數比例回推放大至全部樣本來扣錢，以E1
    方式申報比較有利的地方只有審查之抽樣方式不同而已，但
    門診醫療費用的申報還是要依照健保局所規定之方式，並無
    其他特殊待遇；另外每個醫療群之計劃執行中心於每季結束
    之後，就彙整資料向健保局申報上開三百五十萬元之家護計
    劃費用，這是額外的費用，與診療費用無關等語（均見原審
    卷第一一三至一一六頁、第一一八至一一九頁）。核與健保
    局臺北分局「家庭醫師整合性照護制度試辦計劃」醫療費用
    暨計劃經費申報規定（見原審卷第一四三頁）所載：「家戶
    會員至醫療群及合作醫院看診案件，門診醫療服務點數清單
    之案件分類為E1，特定治療項目代號為G8。」、「門診醫療
    費用：每月併送核費用核付；醫療照護費用：依各院所每季
    申請費用進行審核，餘款則直接撥付至家庭醫師制度基層醫
    療群與合作醫院溝通事項表所指定之計劃撥付方式帳戶；品
    質提昇費用：按各該計劃費用評核指標項目達成比率計算，
    於合約期滿時撥付至指定帳戶。」、「上開醫療照護費用及
    品質提昇費用係以補付方式撥付。」等規定相符，並有健保
    局九十三年三月十一日健保醫字第○九三○○五九四八八號
    公告及其附件「全民健康保險家庭醫師整合性照護制度九十
    三年度試辦計劃」在卷可按（見偵字第一二三四號卷）。證
    人即診所執業醫師施肇榮亦於原審證稱，關於門診醫療費用
    之支付標準都是一樣，只是家護計劃在抽審方面比較不一樣
    ，對醫師比較有利的是比較不會被核扣等語（見原審卷第一
    三三頁）。即此，可見健保局所推行之家護計劃，其主要內
    容無非係規劃社區醫療群提供二十四小時緊急電話諮詢服務
    、建立基層診所醫師間平行轉診機制或開設共同照護門診、
    成立計劃執行中心，協助處理安排病人轉診、追蹤轉診病人
    治療結果及轉回後之追蹤治療，提供適切、連續性之醫療照
    護。而關於門診醫療費用部分，其申請方式雖規定以變更門
    診醫療服務分類代號為之（由原門診案件分類代碼更改為家
    護計劃之E1或G8代號申報費用）；惟就醫事服務機構申請門
    診醫療費用之機制而言，除此之外別無不同，僅係健保局於
    審核之統計方法上由隨機抽樣改為立意抽樣之方式而已，非
    謂於原門診案件分類代碼申報過一次後，復應再以家護計劃
    之E1或G8代號申報一次。是參與家護計劃之醫療群成員，除
    就加入該計劃之保險對象建立必要性之基本資料外，並無施
    予其他檢驗之要求，而醫療院所及醫師就家護計劃之實施所
    為之額外服務（指除原本之門診醫療服務外所為之計劃規定
    項目），原得由醫療照護費用及品質提昇費用之撥付取得對
    應之報酬，即無另再由門診醫療費用之管道重複申請經費之
    理。退而言之，被告所舉之證人乙○○於本院審理時亦到庭
    接受選任辯護人及檢察官詰問時亦證稱：（辯護人問：病人
    在參加這家庭醫師照護計劃時，醫院是否另外刷一次健保卡
    ？）不需要。（辯護人問：你剛說不需要，是健檢當天，還
    是加入當天？）他當天加入就不需要再刷卡，但以後還要做
    複診時，才需要刷卡。（辯護人問：病人來做四類檢查時，
    是否還有另外刷健保卡？）病人加入當天健檢部分不用再刷
    卡，但如果以後複檢時才需要刷卡。（本院卷第五十四頁）
    （檢察官問：預約病人回來檢查，何時再刷健保卡？）複檢
    當天再刷卡。（本院卷第五十五頁）。
五、被告雖以依據伊取得之「全民健康保險家庭醫師整合性照護
    制度試辦計劃（修正版）」之附件六、附件七（見他字卷二
    第二十六至二十七頁）規定，初診及複診之標準照護項目確
    有包括醫療病史、健康檢查、檢驗室評值及管理計劃等項目
    ，且醫師提供醫療諮詢及協助轉診等服務，必須先對病患之
    基本身體狀況有相當之了解，否則即屬草率處理云云置辯。
    然查，證人李祚芬已證稱，被告所持之資料為家醫計劃之修
    正版，不是公告版，那時臺北醫學大學確實有做這個會議，
    但健保局那時還沒有公告，所以上面寫修正版，是臺北醫學
    大學的草案，還沒公告之前的版本，但正式的公告上並沒有
    被告所稱之附件六、七等語（原審卷第一二三至一二四頁）
    。而加入家護計劃之會員須做問診，填寫姓名、血型、病史
    等偵字卷第三十頁之會員基本資料，至於放射線、抽血等醫
    療檢驗，因計劃中並無這樣的規定，而且不是因為疾病之需
    要所為之篩檢，是不得申請健保給付的，所以也不能用E1來
    申報，必須自費，或者醫師主動提供免費義診，不能用健保
    局的費用來支付，且加入家醫計劃之人，通常都是這個診所
    長期的病患，所以醫師對於每個會員的病史都非常清楚，不
    需要再做檢查，第一次來的會員，若確有疾病上的需要，才
    要做進一步的檢查，並非每個個案來都要做篩檢等語（原審
    卷第一二三至一二五頁、第一三九頁）。而證人施肇榮亦於
    原審審理時證稱，病患只須填寫同意書和病史就可以加入家
    醫計劃，如果病患來門診時，又加入家醫計劃會員，不會再
    刷第二次健保卡，除非是又要看另一科疾病或要做另外的檢
    查，才會另外再刷一次，而抽血、尿液、心電圖等檢驗項目
    如果是因疾病需要者，健保可以給付，但是若屬於健康檢查
    者，就必須自費等語（見原審卷第一三一至一三二頁），核
    與證人乙○○於本院審理期日所稱內容，大致相符。茲查證
    人乙○○供陳：彼自九十二年九月起，至九十五年元月止，
    在家安復健科診所擔任護理部主任職務（本院卷第五十二頁
    ），即被告所聘僱之證人乙○○均能就病患求診當日同意接
    受醫師之邀約加入家庭醫師照顧制度，同一問診醫師是否得
    再另行刷用病患之健保卡一節，為與法令規定相符之正確理
    解與認識，被告身為診所之負責醫師，係該診所盈虧之最後
    承擔與受益者，伊對於上開健保作業措施，焉可能有錯誤之
    理解與認識？
六、又查被告陳稱：伊有對參加該制度之會員之病史與其他身體
    狀況做瞭解，以供日後提供諮詢或轉診之需云云；又證人乙
    ○○於本院審理亦證稱：被告有對參加之會員問診，並作理
    學檢查，例如關節不舒服，就檢查關節云云（本院卷第五十
    四頁）。但查伊被告及證人乙○○所陳，得知被告乃於附表
    所示保險對象因疾病或健康之問題前去求診時，藉機向該些
    保險對象介紹宣傳本案之「家庭醫師整合性照護制度」，經
    取得其等之同意加入該制度成為會員。且查，因其等保險對
    象本應其他疾病或健康因素，前去被告所執業並擔任負責人
    之診所求診，有如前述，則被告為達到有效診療之目的，本
    即應對於該些前去求診之保險對象之病史與其他身體狀況做
    瞭解，方能研判該些保險對象究竟罹患何種病症或有何健康
    上之問題，並方能對症下藥，提供有效之處方或診治，此即
    坊間所謂「望、聞、問、切」之診療過程。即此，姑不論該
    些保險對象是否接受被告之宣傳邀約同意加入「家庭醫師整
    合性照護制度」，被告本即應對該些因疾病或健康因素前去
    求診之保險對象詢問病史，並進行身體狀況之瞭解（即證人
    乙○○所稱之「理學」檢查）。由此得知，被告所辯稱：伊
    對於同意加入「家庭醫師整合性照護制度」之保險對象有詢
    問病史與其他身體狀況做瞭解，以供日後提供諮詢或轉診之
    需云云，本屬於原先醫療程序中該有之醫療作為，自不得於
    該些保險對象同意加入「家庭醫師整合性照護制度」後，於
    重新另為其他醫療處置或作為之前，據此再鍵入「E1」代碼
    重新刷一次健保卡，至為顯然。證人施肇榮即稱，一般病患
    至診所看診時，初診的醫師都會詢問一下病患之病史，主要
    是藥物過敏，或是由病患自己填寫，而加入家護計劃所填寫
    者為偵字卷第三十頁之表格，醫師也會問一下病人有無這些
    問題，如果病人說有，家族也有這樣的情形，讓醫師產生高
    度懷疑，就會幫病患做檢查等語（原審卷第一三八至一三九
    頁），顯然家護計劃中並無就加入會員之病患另再予實施與
    疾病無關之健康檢查等規劃。被告以前詞置辯，應非足採。
七、被告未曾實施附表編號一至九申報項目欄所示血液、尿液等
    檢驗項目，卻向健保局申報門診醫療費用之行為，及附表編
    號十至十二所示病患當天僅至家安復健科診所就診一次，卻
    分兩筆案件申報等事實，除為被告所不爭執，有如前述外，
    復有健保局提出之保險對象門診就醫記錄明細表十二份、家
    安復健科診所病歷資料影本十二份附卷可參（見他字卷一第
    十六頁至第一三○頁）。被告雖辯稱，伊對病患實施健康檢
    查時，除了問診與理學檢查外，接下來就是作心電圖、放射
    線及尿液檢驗，但血液部分一定要空腹，不能當天做，所以
    伊僅就病患門診之項目做醫療服務，檢驗的部分則另外與其
    約時間到診所進行云云（原審卷第三十四頁、第一九七頁、
    本院卷第三十五頁）。惟證人施肇榮於原審審理時證稱，病
    患就診之程序為先刷健保卡再問診，若需驗血、驗尿，而病
    人當天非空腹就診，伊會開一張單子給病患，約定這兩天內
    空腹過來驗血、驗尿，單子開給病患就算是這一次的看診費
    用，如果病患沒有確定什麼時間過來，伊不會開單子給病患
    ，也不會輸入驗血、驗尿之相關費用，病患下次來要另外掛
    號，屬於另一次的診療療程等語（原審卷第一三七頁）；證
    人李祚芬另證稱，如果約定病人兩、三天後來檢查，但病人
    沒有回來檢查，這筆費用就不能申報，如果有申報，就是虛
    報等語（原審卷第一三九頁）；證人乙○○於本院審理時亦
    證稱：加入該制度之會員如需作諸如血液、尿液、胸部X光
    或心電圖等四大檢查時，於實際進行檢查之該日方需刷用健
    保卡，預約時無庸刷卡云云（本院卷第五十三頁、第五十四
    頁）。即此，被告上開所稱於預約檢查時得預先刷卡云云，
    並非足採。遑論被告既已自承若加入會員之病患就診當天並
    非空腹，無法進行血液、尿液等檢驗，伊即未進行檢驗項目
    之服務，另行約定時間為之，復於加入家護計劃之病患並未
    依約前來其診所進行檢驗之情況下，擅將如附表編號一至九
    申報項目欄所列之未經實際施作檢驗之項目，記載為已進行
    檢驗，並將上開不實事項填載於附表所示家護計劃會員之病
    歷資料、門診處方及治療明細，及於健保醫療給付費用總額
    結算月初期間內，以上開門診處方及治療明細以電腦傳輸轉
    錄之方式，製作記載醫療記錄之「醫療門診費用申請總表」
    ，用以向健保局申請門診醫療費用（包括檢驗費用及診察費
    ），被告以此行使登載不實事項於業務上作成之文書方式，
    向健保局施用詐術，使健保局誤信其確曾進行前揭檢驗而給
    付被告所申請之費用，故被告行使業務登載不實之文書及詐
    欺取財之事實，應屬明確。選任辯護人雖稱：於預約檢查時
    及預先刷用健保卡可以節省病患前去進行檢查當日之掛號費
    用云云；但查預約僅是事先暫時排定看診時間，預約日期隨
    時得取消或更改，如同目前坊間一般醫院為求便民服務，採
    取電腦或電話預約掛號方式一般，病患遵期於預約日期前去
    候診時仍須辦理報到及繳納掛號費用手續，蓋「不勞而獲」
    之掛號費已為維持醫院運作所不可或缺之重要收入款項，醫
    院殊不可能平白放棄此積小成多之財源，此為通常所熟知之
    醫療訊息，選任辯護人上開所稱，與常情不符。退而言之，
    即便被告確有節省病患掛號費之想法，然病患未於預約當日
    遵期實際前去應診檢查，被告本即不能申報相關診療及檢查
    費用，此為淺顯易懂之道理，被告竟猶於事後製作不實之表
    單，據以申報請領費用，即難辭不法罪責。
八、被告雖另辯稱，目前醫療院所使用之申報系統，係由健保局
    統一公布條件，再由市面上之程式設計公司依健保局之條件
    設計醫療費用申報軟體，並出售予各醫療院所使用，而多數
    醫療院所使用之軟體，在健保局公布重複刷卡之情況中，電
    腦程式會自動剔除一筆重複之費用，此有證人施肇榮之證詞
    可稽，而被告之家安復健科診所係選擇符合健保局條件要求
    之仩詮資訊有限公司購買，為何該公司所設計之醫療費用申
    報軟體未依健保局之要求自動剔除同一日之不同診療費，並
    非被告所能得知，故被告並無詐欺故意云云。然查，證人乙
    ○○為被告診所之護理部主任，且彼對於是否得重複刷用健
    保卡等情，能有正確之理解與認識，均如前述，被告身為該
    診所之執業醫師且為業務負責人，焉得以前詞委責？又證人
    施肇榮固於原審審理時證稱，伊所服務診所之電腦醫療費用
    申報程式會自動將09和E1整合成一筆，只申報一次診療費用
    等語（原審卷一三○頁），然其並證稱：申報09和E1之情形
    確係對加入會員之病患做兩種不同之診療服務，而一般求診
    之病患若是家護計劃之會員，健保卡刷過之後，電腦會自動
    帶入E1代號，來看一次病，一個科別，只能刷一次卡，除非
    病情有需要，必須要轉到別的科看的話，才會刷兩次等情，
    （原審卷一三○頁、第一三三至一三四頁）。由此得知證人
    施肇榮所指刷兩次健保卡之情形，應指其確實提供兩次醫療
    服務之狀況，始能向健保局申報兩次門診醫療費用，且縱確
    有部分加入家護計畫之醫療院所或醫師之申報方式存有前述
    被告所辯之誤解（指誤認加入家護計劃之會員一律須進行血
    液、尿液等檢驗，並得以此申報另一筆門診醫療費用之情形
    ），然其等所為之第二次申報既均確有為所申報檢驗項目之
    給付，即難認有何詐欺故意；而被告所稱之申報醫療費用之
    電腦程式自行篩檢剔除重複申報費用之功能，僅屬修正申報
    者不符規定重複申請費用之瑕疵，以免造成健保局審核費用
    時之困擾，然被告未曾實施所申報之檢驗項目，即逕以該等
    項目為由，向健保局申請檢驗費用及診察費之給付，即與上
    開申報之情形不同，故被告所辯，自難採信。況縱有其他醫
    療院所或醫師虛偽申報未曾實施之檢驗項目而溢刷保險對象
    之健保卡，卻經電腦申報程式自動篩檢而僅傳出一筆申請門
    診醫療給付之情況，亦應屬於該虛偽申報醫療費用之醫療院
    所詐欺行為之未遂態樣，其等施用詐術虛偽申報之行為雖經
    申報醫療費用之電腦程式自動剔除，未予傳送至健保局而不
    遂，但尚不得以該溢刷健保卡之行為並無違法，並以此認為
    ，被告未具備詐欺故意。此外，一次診療行為僅能申報一次
    門診醫療費用之規定，業經證人李祚芬於原審審理時證述甚
    明（原審卷第一二一頁），復經證人施肇榮確認無誤（原審
    卷第一三四頁），此係全民健康保險制度申報費用之原則，
    未因家護計畫之實施而有任何改變，被告為多年執業醫師，
    當應知之甚明。然查，附表編號十至十二所列之病患雖有加
    入家護計畫，惟被告並未如附表編號一至九所示病患之模式
    ，將未曾實施之血液、尿液等檢查項目另列一筆申報，反而
    將附表編號十至十二所示病患當天就診時所為之一次復健醫
    療服務分成二次申報，以溢領每次三百元之診察費，此有健
    保局保險對象門診就醫紀錄明細表及家安復健科診所病歷資
    料三份（見他字卷一第八十九至九十二頁、九十七至一百頁
    、一○五至一○八頁）在卷可參，是被告就此部分既未因誤
    解家護計畫之申報方式而申報二次門診醫療費用（因附表標
    號十至十二並未提列血液、尿液等檢驗項目，顯然被告此部
    分之申報並非基於家護計畫申報方式之誤解而為之），即應
    有行使業務上登載不實文書及詐欺取財之故意。故被告上開
    辯解，要屬事後卸責之詞，不足採信。本案事證明確，被告
    之犯行洵堪認定，應予依法論科。
九、被告行為後，前於九十四年二月二日修正公布之刑法，已自
    九十五年七月一日起施行，另刑法施行法亦於九十五年六月
    十四日增訂該法第一條之一規定，並自九十五年七月一日施
    行。其中修正後刑法第二條之規定，乃係關於新舊法比較適
    用之準據法，其本身無關行為可罰性要件之變更，故於九十
    五年七月一日刑法修正施行後，如有涉及比較新舊法之問題
    ，即應逕依修正後刑法第二條第一項規定，為「從舊從輕」
    之比較（最高法院九十五年度第八次刑事庭會議決議意旨參
    照）。經查：
  (一)刑法第二百十五條及第三百三十九條第一項雖未修正，然於
    上開刑法及其施行法修正施行前，依罰金罰鍰提高標準條例
    第一條前段規定，刑法第二百十五條及第三百三十九條第一
    項所定罰金刑部分之法定刑度銀元五百元、一千元以下均係
    提高為銀元五千元、一萬元即新臺幣一萬五千元及三萬元以
    下，最低刑度則依修正前刑法第三十三條第五款規定，均為
    銀元一元即新臺幣三元以上。嗣因刑法施行法第一之一條已
    增訂：「中華民國九十四年一月七日刑法修正施行後，刑法
    分則所定罰金之貨幣單位為新臺幣；九十四年一月七日刑法
    修正時，刑法分則編未修正之條文定有罰金者，自九十四年
    一月七日刑法修正施行後，就其所定數額提高為三十倍，但
    七十二年六月二十六日至九十四年一月七日新增或修正之條
    文，就其所定數額提高為三倍。」，而此規定因屬前揭罰金
    罰鍰提高標準條例第一條但書所稱「法律已依一定比率規定
    罰金或罰鍰之數額或倍數」之情形，自應優先適用；又修正
    後刑法第三十三條第五款亦已將罰金刑調整為新臺幣一千元
    以上，以百元計算，故依前述標準換算，修正後刑法第二百
    十五條及第三百三十九條之罰金刑法定刑度已變更為「新臺
    幣一萬五千元以下、一千元以上」及「新臺幣三萬元以下、
    一千元以上」，是比較修正前後刑度結果，修正後之規定對
    被告並非較為有利。
  (二)修正後刑法第五十六條規定，業已刪除連續犯之規定。故連
    續數行為而犯同一罪名，依修正前刑法第五十六條規定，應
    以一罪論，但得加重其刑；而依修正後規定，則已無連續犯
    可資適用，即應將各次犯行以數罪併合處罰，是以適用修正
    前關於連續犯之規定，對被告自係較為有利。
  (三)修正後刑法第五十五條規定，業已廢除牽連犯之規定。故犯
    一罪而其方法或結果之行為犯他罪名者，依修正前刑法第五
    十五條後段規定，認屬牽連犯，應從一重處斷；但依修正後
    刑法第五十五條規定，則已無牽連犯可資適用，即應將各該
    犯行以數罪併合處罰。是以適用修正前關於牽連犯之規定，
    自係較為有利。
  (四)修正後刑法第四十一條第一項前段有關易科罰金折算標準之
    規定為：「犯最重本刑為五年以下有期徒刑以下之刑之罪，
    而受六個月以下有期徒刑或拘役之宣告者，得以新臺幣一千
    元、二千元或三千元折算一日，易科罰金。」，而修正前同
    條項就易科罰金之折算標準係規定：「得以一元以上三元以
    下折算一日，易科罰金」，再依修正前罰金罰鍰提高標準條
    例第二條（現已刪除）之規定，就其原定數額提高為一百倍
    折算一日，即係以銀元一百元、二百元、三百元折算一日，
    折算為新臺幣幣值後，則為以新臺幣三百元、六百元、九百
    元折算一日。是比較修正前後之易科罰金折算標準，自以行
    為時即修正前之規定，較有利於被告。本案既仍適用修正前
    刑法第四十一條第一項前段之規定定被告易科罰金之折算標
    準，自仍應適用修正前罰金罰鍰提高標準條例第二條之規定
    提高折算之罰金數額，亦此敘明，且為免與刑法第四十一條
    第一項修正施行後所定易科罰金折算標準改採新臺幣計算產
    生混淆誤解起見，另引用現行法規所定貨幣單位折算新臺幣
    條例第二條明定易科罰金折算標準及折算新臺幣之數額，以
    資明確。
  (五)綜合上述各條文修正前後之比較後，適用修正後之刑法及刑
    法施行法等相關法律規定並未對被告更為有利，揆諸前揭刑
    法第二條第一項前段規定，即應適用修正前之刑法第三十三
    條第五款、第五十五條、第五十六條、第四十一條第一項前
    段及罰金罰鍰提高標準條例第一條前段（未修正）、第二條
    （修正前）等規定。
十、查被告係家安復健科診所負責人及執業醫師，係從事醫療業
    務人員，其將不實之事項登載於業務上作成之「門診處方及
    治療明細」、電磁紀錄「醫療門診費用申請總表」據以向健
    保局行使所為，係犯刑法第二百十六條、第二百十五條行使
    業務登載不實之文書罪。其以不實之醫療費用申請書向健保
    局申請保險醫療給付詐得費用所為，係犯刑法第三百三十九
    條第一項詐欺取財罪。被告業務上文書登載不實之低度犯行
    ，應為行使之高度犯行吸收，不另論罪。其先後多次行使業
    務上登載不實文書、詐欺取財犯行，各時間緊接，構成要件
    相同，顯係分別基於概括之犯意，均為連續犯，各應論以一
    罪，並加重其刑；所犯二罪間，有方法目的之牽連犯關係，
    應從一重依連續詐欺取財罪處斷。
十一  原審經詳細調查及審理後，基於以上相同之認定，並審酌被
    告僅為貪得小利之犯罪動機，竟利用病患將健保卡交予其處
    理之機會，擅將病患之就醫記錄為虛偽不實之填載，據以申
    報門診醫療費用，其行可議，惟其因而取得之利益尚非巨額
    ，且其溢領之金額已由健保局追扣，有健保局臺北分局九十
    四年八月二十四日健保北門字第○九四三○○二二九一號函
    附卷可參（見他字卷二第九十六頁），另被告亦積極聯繫未
    接受其申報檢驗項目之病患回診所實施檢驗，並自行吸收該
    檢驗所需費用，是被告雖否認犯行，然其犯後態度尚難謂不
    佳等一切情狀，量處有期徒刑三月，並依前揭說明諭知易科
    罰金之折算標準。又被告未曾受有期徒刑以上刑之宣告，有
    本院被告前案紀錄表存卷可按（本院卷第十五頁），原審因
    認其因一時失慮致罹刑典，經起訴、審判之教訓，當知所悔
    悟，原審因而認所宣告刑以暫不執行為當，爰併予依修正後
    之刑法第七十四條第一項第一款（最高法院九十五年度第八
    次刑事庭會議決議意旨參照），宣告緩刑二年。本院經核原
    審以上認事用法均無違誤或不當，量刑已屬寬待。被告猶執
    前詞提起上訴，否認犯罪，為無理由，應予駁回。
十二據上論斷，應依刑事訴訟法第368條，判決如主文。
本案經檢察官姜貴昌到庭執行職務。
中    華    民    國    95    年    12    月    19    日
                  刑事第九庭審判長法  官  官有明
                                  法  官  陳世宗
                                  法  官  周盈文
以上正本證明與原本無異。
不得上訴。
                                  書記官  余姿慧
中    華    民    國    95    年    12    月    19    日
附錄：本案論罪科刑法條全文
中華民國刑法第215條
從事業務之人，明知為不實之事項，而登載於其業務上作成之文
書，足以生損害於公眾或他人者，處3年以下有期徒刑、拘役或5
百元以下罰金。
中華民國刑法第216條
行使第 210 條至第 215 條之文書者，依偽造、變造文書或登載
不實事項或使登載不實事項之規定處斷。
中華民國刑法第339條第1項
意圖為自己或第三人不法之所有，以詐術使人將本人或第三人之
物交付者，處5年以下有期徒刑、拘役或科或併科1千元以下罰金
。
附表：
┌──┬───────┬────┬──────────────────────┬────┐
│編號│保險對象、姓名│就醫日期│申報項目                                    │溢報金額│
├──┼───────┼────┼──────────────────────┼────┤
│1   │沈嘉敏        │94/01/05│苯酮體檢查、尿膽素原檢查、膽紅素檢查、尿沈渣│1505    │
│    │              │        │顯微鏡檢查、紅血球型態、血小板計數、白血球計│（含診察│
│    │              │        │數、血液及體液葡萄糖、總膽固醇、三酸甘油脂、│費）    │
│    │              │        │肌酸酐、血、血清麩胺酸丙酮酸轉氨基脢、心電圖│        │
│    │              │        │、比重檢查、酸鹼度反應、蛋白質定性檢查、糖定│        │
│    │              │        │性檢查、胸腔檢查（包括各種角度部位）、紅血球│        │
│    │              │        │計數、血色素檢查、血球比容值測定            │        │
├──┼───────┼────┼──────────────────────┼────┤
│2   │陳玉靜        │94/03/04│下肢骨各處骨頭及關節檢查、胸腔檢查（包括各種│1865    │
│    │              │        │角度部位）、比重檢查、酸鹼度反應、蛋白質定性│（含診察│
│    │              │        │檢查、糖定性檢查、苯酮體檢查、尿膽素原檢查、│費）    │
│    │              │        │膽紅素檢查、尿沈渣顯微鏡檢查、紅血球型態、血│        │
│    │              │        │小板計數、白血球計數、血液及體液葡萄糖、總膽│        │
│    │              │        │固醇、三酸甘油脂、肌酸酐、血、血清麩胺酸丙酮│        │
│    │              │        │酸轉氨基脢、心電圖、紅血球計數、血色素檢查、│        │
│    │              │        │、血球比容值測定                            │        │
├──┼───────┼────┼──────────────────────┼────┤
│3   │黃玲玲        │94/02/26│比重檢查、酸鹼度反應、蛋白質定性檢查、糖定性│1955    │
│    │              │        │檢查、苯酮體檢查、尿膽素原檢查、膽紅素檢查、│（含診察│
│    │              │        │尿沈渣顯微鏡檢查、紅血球型態、血小板計數、白│費）    │
│    │              │        │血球計數、血液及體液葡萄糖、總膽固醇、三酸甘│        │
│    │              │        │油脂、肌酸酐、血、血清麩胺酸丙酮酸轉氨基脢、│        │
│    │              │        │心電圖、胸腔檢查（包括各種角度部位）、紅血球│        │
│    │              │        │計數、血色素檢查、血球比容值測定、脊椎檢查（│        │
│    │              │        │包括各種角度部位）                          │        │
├──┼───────┼────┼──────────────────────┼────┤
│4   │陸靜儀        │93/07/30│上肢骨各處骨頭及關節檢查、胸腔檢查（包括各種│1865    │
│    │              │        │角度部位）、比重檢查、酸鹼度反應、蛋白質定性│（含診察│
│    │              │        │檢查、糖定性檢查、苯酮體檢查、尿膽素原檢查、│費）    │
│    │              │        │膽紅素檢查、尿沈渣顯微鏡檢查、紅血球型態、血│        │
│    │              │        │小板計數、白血球計數、、血液及體液葡萄糖、總│        │
│    │              │        │膽固醇、三酸甘油脂、肌酸酐、血、血清麩胺酸丙│        │
│    │              │        │酮轉氨基脢、心電圖、紅血球計數、血色素檢查、│        │
│    │              │        │血球比容值測定                              │        │
├──┼───────┼────┼──────────────────────┼────┤
│5   │尤文玖        │93/12/06│比重檢查、酸鹼度反應、蛋白質定性檢查、糖定性│2315    │
│    │              │        │檢查、苯酮體檢查、尿膽素原檢查、膽紅素檢查、│（含診察│
│    │              │        │尿沈渣顯微鏡檢查、紅血球型態、血小板計數、白│費）    │
│    │              │        │血球計數、血液及體液葡萄糖、總膽固醇、三酸甘│        │
│    │              │        │油脂、肌酸酐、血、血清麩胺酸丙酮酸轉氨基脢、│        │
│    │              │        │心電圖、胸腔檢查（包括各種角度部位）、紅血球│        │
│    │              │        │計數、血色素檢查、血球比容值測定、下肢骨各處│        │
│    │              │        │骨頭及關節檢查、脊椎檢查（包括各種角度部位）│        │
├──┼───────┼────┼──────────────────────┼────┤
│6   │丙○○        │93/09/21│胸腔檢查（包括各種角度部位）、紅血球計數、蛋│1505    │
│    │              │        │白質定性檢查、糖定性檢查、苯酮體檢查、尿膽素│（含診察│
│    │              │        │原檢查、膽紅素檢查、尿沈渣顯微鏡檢查、血色素│費）    │
│    │              │        │檢柴、血球比容值測定、紅血球型態、血小板計數│        │
│    │              │        │、白血球計數、血液及體液葡萄糖、總膽固醇、三│        │
│    │              │        │酸甘油脂、肌酸酐、血、血清麩胺酸丙酮酸轉氨基│        │
│    │              │        │脢、心電圖、比重檢查、酸鹼度反應            │        │
├──┼───────┼────┼──────────────────────┼────┤
│7   │黃桂香        │94/03/12│胸腔檢查（包括各種角度部位）、紅血球計數、蛋│1505    │
│    │              │        │白質定性檢查、糖定性檢查、苯酮體檢查、尿膽素│（含診察│
│    │              │        │原檢查、膽紅素檢查、尿沈渣顯微鏡檢查、血色素│費）    │
│    │              │        │檢查、血球比容值測定、紅血球型態、血小板計數│        │
│    │              │        │、白血球計數、血液及體液葡萄糖、總膽固醇、三│        │
│    │              │        │酸甘油脂、肌酸酐、血、血清麩胺酸丙酮酸轉氨基│        │
│    │              │        │脢、心電圖、比重檢查、酸鹼度反應            │        │
├──┼───────┼────┼──────────────────────┼────┤
│8   │傅明叡        │94/01/10│比重檢查、酸鹼度反應、蛋白質定性檢查、糖定性│1955    │
│    │              │        │檢查、苯酮體檢查、尿膽素原檢查、膽紅素檢查、│（含診察│
│    │              │        │尿沈渣顯微鏡檢查、紅血球型態、血小板計數、白│費）    │
│    │              │        │血球計數、血液及體液葡萄糖、總膽固醇、三酸甘│        │
│    │              │        │油脂、肌酸酐、血、血清麩胺酸丙酮酸轉氨基脢、│        │
│    │              │        │心電圖、胸腔檢查（包括各種角度部位）、血色素│        │
│    │              │        │檢查、血球比容值測定、脊椎檢查、            │        │
├──┼───────┼────┼──────────────────────┼────┤
│9   │譚卉汝        │94/01/28│比重檢查、酸鹼度反應、蛋白質定性檢查、糖定性│1955    │
│    │              │        │檢查、苯酮體檢查、尿膽素原檢查、膽紅素檢查、│（含診察│
│    │              │        │尿沈渣顯微鏡檢查、紅血球型態、血小板型態、血│費）    │
│    │              │        │小板計數、白血球計數、血液及體液葡萄糖、總膽│        │
│    │              │        │固醇、三酸甘油脂、肌酸酐、血、血清麩胺酸丙酮│        │
│    │              │        │酸轉氨基脢、心電圖、胸腔檢查（包括各種角度部│        │
│    │              │        │位）、紅血球計數、血色素檢查、血球比容值測定│        │
│    │              │        │、脊椎檢查（包括各種角度部位）              │        │
├──┼───────┼────┼──────────────────────┼────┤
│10  │吳和靜        │94/03/09│下肢骨各處骨頭及關節檢查                    │300（診 │
│    │              │        │                                            │察費）  │
├──┼───────┼────┼──────────────────────┼────┤
│11  │李雲如        │94/02/07│下肢骨各處骨頭及關節檢查                    │300（診 │
│    │              │        │                                            │察費）  │
├──┼───────┼────┼──────────────────────┼────┤
│12  │吳佩穗        │94/01/04│脊椎檢查（包括各種角度部位）、骨盆及髖關節檢│300（診 │
│    │              │        │查（包括各種角度部位）                      │察費）  │
└──┴───────┴────┴──────────────────────┴────┘


司法院資訊處製作；財團法人民間司法改革基金會備份。
